【裁判字號】    96,訴,915
【裁判日期】    970610
【裁判案由】    拆屋還地
【裁判全文】
臺灣桃園地方法院民事判決               96年度訴字第915號
原      告  甲○○
訴訟代理人  邱清銜律師
被      告  丙○○
訴訟代理人  吳東霖律師
追加被告    正康食品有限公司
法定代理人  乙○○
上列當事人間請求拆屋還地等事件，本院於中華民國97年5 月27
日言詞辯論終結，判決如下：
    主  文
原告之訴駁回。
訴訟費用由原告負擔。
    事實及理由
壹、程序部分：
一、訴狀送達後，原告不得將原訴變更或追加他訴。但有下列各
    款情形之一者，不在此限：二、請求之基礎事實同一者。七
    、不甚礙被告之防禦及訴訟之終結者；被告於訴之變更或追
    加無異議，而為本案之言詞辯論者，視為同意變更或追加，
    民事訴訟法第255條第1項第2款、第7款，以及第2 項，分別
    定有明文。查本件原告將起訴之聲明第1 項更正為被告丙○
    ○應將坐落桃園縣新屋鄉○○段第43地號土地上，如附圖標
    示A 面積為77.51 平方公尺，及如附圖標示B 面積3.24平方
    公尺之地上物拆除，並將土地返還予原告；並追加正康食品
    有限公司為被告，而追加其訴之聲明第二項為被告正康食品
    有限公司應自坐落桃園縣新屋鄉○○段第43地號土地上，如
    附圖標示A 面積為77.51 平方公尺，及如附圖標示B 面積
    3.24 平 方公尺之地上物遷出，並將土地返還予原告。經核
    原告上開訴之變更、追加與原訴基礎事實同一，並不有礙訴
    訟之終結；且被告丙○○亦無異議而為續為本案之言詞辯論
    。則依上揭法條之規定，原告訴之變更、追加，自應准許，
    合先敘明。
二、被告正康食品有限公司經合法通知，未於言詞辯論期日到場
    ，核無民事訴訟法第386 條所列各款情形，爰依原告之聲請
    ，由其一造辯論而為判決。
貳、實體部分：
一、本件原告起訴主張：
（一）原告係桃園縣新屋鄉○○段第43地號土地（下稱系爭土地
      ）之所有權人；被告丙○○則為鄰地中山段第45地號土地
      之所有權人。被告丙○○未經原告同意，僅因自身修築鐵
      皮屋之基地需要，竟擅自越界建築（下稱系爭越界建物）
      佔用原告所有之系爭土地面積計達80.75平方公尺（77.51
      ＋3.24＝80.75 ）。嗣經原告發覺而要求被告丙○○拆除
      系爭越界建物，惟被告丙○○均視若罔聞。是原告只得依
      民法第767 條物上請求權規定，請求被告丙○○將系爭土
      地上系爭越界建物拆除，並將土地返還原告。又被告正康
      食品有限公司（下稱正康公司）為目前占有使用該越界建
      築建物之人；是原告亦請求被告正康公司應自系爭越界建
      築物遷出，並將土地返還原告。
（二）雖被告丙○○以：原告所有系爭土地為完整之長方形土地
      ，並無缺角；原告以目視即可得知被告系爭越界建物之存
      在；並主張原告於民國83年系爭越界建物興建時，即居住
      於現住房屋之2 樓；且於該段期間，原告係受雇於另一被
      告正康公司，故其應對被告越界建築一事至為清楚。原告
      對被告越界建築未即時提出異議，多年來亦未曾爭執，則
      原告現今請求拆屋還地應為無理由等情為抗辯。然查被告
      丙○○本身業已自承系爭越界建物周遭土地界址尚有爭議
      情形存在，此刻正由地政機關進行調處中。則既連被告丙
      ○○本身都認為系爭土地界址有爭議，原告又如何得知被
      告有越界建築之情事？界址既存有爭議，原告何來所謂「
      明知」有越界建築？故被告上開所辯，顯不可採。為此聲
      明：（一）被告丙○○應將坐落桃園縣新屋鄉○○段第43
      地號土地上，如附圖標示A 面積為77.51 平方公尺，及如
      附圖標示B 面積3.24平方公尺之地上物拆除，並將土地返
      還予原告；（二）被告正康食品有限公司應自坐落桃園縣
      新屋鄉○○段第43地號土地上，如附圖標示A 面積為77.5
      1 平方公尺，及如附圖標示B 面積3.24平方公尺之地上物
      遷出，並將土地返還予原告。
二、被告丙○○則以原告對被告越界建築一事至為清楚。原告於
    被告系爭越界建物興建時，未即時提出異議，多年來亦未曾
    對越界建築表示異議，則原告現今請求拆屋還地應為無理由
    等情，資為抗辯，並聲明：原告之訴駁回。
三、被告正康公司則於言詞辯論未到庭，依所提出答辯狀則以：
    系爭越界建物並非被告正康公司所有，原告請求判令被告公
    司拆屋還地應為無理由；又系爭越界建物內有被告公司由電
    腦控制之精密電腦生產設備，不宜任意搬遷，是原告之請求
    顯與民法第148 條關於權利行使界線規定不合等情，並聲明
    ：原告之訴駁回。
四、經查，本件系爭座落桃園縣新屋鄉○○段43地號土地所有權
    人為原告；而其鄰地即中山段45地號土地所有權人則為被告
    丙○○。且系爭越界建物係被告丙○○於83年底所建，係整
    棟廠房之一部分，為越界之建築等情事，業經本院會同桃園
    縣楊梅鎮地政事務所測量員及兩造勘驗屬實，並製有勘驗筆
    錄在卷可稽，且有桃園楊梅地政事務所96年12月24日楊地測
    字0000000000號土地複丈成果圖、及原告提出之有土地謄本
    各1 份、系爭越界建物現場照片為證，並為兩造所不爭執，
    堪信上開之事實為真。是本件兩造爭執之點即在於，原告是
    否知悉系爭越界建物存在，而未即提出異議一事，茲論敘如
    下：
（一）本件原告主張承系爭越界建物周遭土地界址尚有爭議情形
      存在，現正由地政機關調處中。其界址既存有爭議，則原
      告即無所謂「明知」越界建築存在之情事等情，為被告丙
      ○○所否認，並以原告早已知悉系爭越界建物存在，而未
      即提出異議為由，請求駁回原告之訴。經查：本件被告丙
      ○○稱原告早自83年伊建造廠房（即系爭越界建物）時，
      即居住於原告現住房屋之2 樓；並於該段期間內，原告尚
      受雇於被告正康公司一事，原告既未否認，且有勞工保險
      局勞工保險被保險人投保資料表1 紙在卷可參，堪信被告
      上開所述為真。而原告目前尚居住於該房屋，而其家人目
      前亦均係由被證六相片所示房屋之後門進出事實，亦為證
      人即原告之夫張永旺於言詞辯論所自陳，堪信無誤，先予
      敘明。
（二）又系爭越界建物係架靠於原告現住房屋之外壁上，並緊鄰
      接原告現住房屋後方建築而成之越界建築情況，有被告所
      提出如被證六之相片6 張於卷可按。並系爭中山段43地號
      土地為一方整無缺角之長方形土地，亦有前揭桃園楊梅地
      政事務所土地複丈成果圖可參，則依常理該系爭土地如有
      遭越界建築之情事，對土地所有人來講，應屬顯而易見。
      更何況本件原告自系爭越界建物興建時之83年間至今，猶
      仍持續居住於系爭遭被告越界建築土地上房屋之2 樓，實
      難謂對被告丙○○越界建築之事毫無知悉。且如上所述，
      原告既於83年被告建造廠房（即系爭越界建物）時，即居
      住於現住房屋之2 樓；並於該段期間內，受雇於被告正康
      公司，而原告每日生活、工作進出均需穿越或途經系爭越
      界建物，則其對系爭越界建物存在之明顯事實，應更難諉
      為不知。綜上，應已足認原告對被告丙○○於其所有系爭
      土地越界建築之情事，實已處於隨時可得發現、知悉之狀
      態。原告上揭主張因系爭土地界址尚有爭議，故其無法得
      知有系爭越界建物之情事云云，尚無可採。而被告丙○○
      上揭所辯，即為可採。
（三）按土地所有人建築房屋逾越疆界者，鄰地所有人如知其越
      界而不即提出異議，不得請求移去或變更其建築物，民法
      第796 條前段定有明文。原告於83年知悉被告丙○○興建
      系爭越界建物時，未即為提出異議；嗣後多年來，亦未復
      就此再提出爭執。則依上開民法之規定，原告自不得再請
      求被告丙○○移去或變更系爭越界建物。原告之訴為無理
      由，應予駁回。又原告前開訴請被告丙○○拆屋還地之請
      求既為無理由；則其訴請經被告丙○○同意占有使用系爭
      越界建物之被告正康公司自系爭越界建物遷出並返還土地
      之請求，亦應認為無理由，應併予駁回。
五、綜上所述，原告主張依民法第767 條物上請求權規定，請求
    被告丙○○應將坐落桃園縣新屋鄉○○段第43地號土地上，
    如附圖標示A 面積為77.51 平方公尺，及如附圖標示B 面積
    3. 24 平方公尺之地上物拆除，並將土地返還予原告；以及
    請求被告正康食品有限公司應自坐落桃園縣新屋鄉○○段第
    43地號土地上，如附圖標示A 面積為77.51 平方公尺，及如
    附圖標示B 面積3.24平方公尺之地上物遷出，並將土地返還
    予原告之請求，均為無理由，應予駁回。
六、本件事證已臻明確，兩造其餘攻擊防禦方法及舉證，核與判
    決結果無影響，爰不一一論列，併此敘明。
據上論結，本件原告之訴為無理由，應依民事訴訟法第385 條第
1項、第78條，判決如主文。
中    華    民    國    97    年    6     月    10    日
                  民事第一庭    法  官  吳爭奇
以上正本係照原本作成。
如對本判決上訴，須於判決送達後20日內向本院提出上訴狀。
中    華    民    國    97    年    6     月    11    日
                                書記官  梁麗雲


司法院資訊處製作；財團法人民間司法改革基金會備份。
